臺灣雲林地方法院民事判決　　　　　　　 95年度訴字第590號
原　　　告　辛○○
訴訟代理人　癸○○
被　　　告　甲○○
法定代理人　丑○○
訴訟代理人　簡維弘律師
上列當事人間請求確認土地使用同意書無效事件，本院於民國96
年6 月4 日言詞辯論終結，判決如下：
    主  文
確認被告出具中華民國九十一年六月三日土地使用權同意書之「
辛○○」印文非真正。
訴訟費用由被告負擔。
    事實及理由
一、按「主管建築機關已核發建築執照或修建證後，土地權利關
    係人提出異議時，應通知其向法院提起訴訟，俟法院判決確
    定後再行依法處理．．．」，又「主管建築機關依據建築法
    令審查核發建築執照，其准駁係基於行政權之作用所為之公
    法行為，土地權利人關係人對建築基地有關私權發生爭執應
    屬法院管轄，宜依法定程序由法院判決．．．」，另「建築
    物使用執照之核發，應以主管機關查驗其建築是否與設計圖
    樣相符以為斷，建築法第七十條第一項定有明文。是建築物
    竣工後使用執照之停發，如無違反同法第六十條第一項及第
    七十二條之規定，要不得任意為之。」，分別為行政院62年
    2月23日台內字第1610號函、內政部 67年11月27日台內營字
    第816375號、65年4 月27日台內營字第678591號函示可稽。
    本件原告請求確認被告出具中華民國91年6 月3 日土地使用
    權同意書（下稱系爭使用權同意書）之「辛○○」印文非真
    正若勝訴，被告即不得在原告公同共有之雲林縣斗六市○○○段海豐崙小段1008─2 號土地（下稱系爭土地）上為合法
    建築，其之建築執照將被撤銷，並無法取得使用執照，原告
    就系爭土地公同共有權利及使用權始能獲得保障。是以，被
    告出具系爭土地使用權同意書之「辛○○」印文非真正與否
    ，被告既加以否認，此種不明確之狀態，自有以確認判決將
    之除去之必要，原告之訴有即受確認判決之法律上利益，合
    先敘明。
二、原告主張：系爭土地為原告與訴外人戊○○等人所公同共有
    ，原告從未同意被告在系爭土地上興建建物，且未曾在被告
    出具系爭土地使用權同意書之土地所有權人姓名欄上蓋章，
    系爭土地使用權同意書之「辛○○」印文非真正，爰依法提
    起本件訴訟等語。並聲明：如主文所示。
三、被告則以：系爭土地係原告等人之被繼承人張石獅所有，訴
    外人戊○○於57年11月間以3 萬元向其父張石獅購買系爭土
    地其中之1 分面積，並占有種植柚子樹，直至被告興建建物
    為止，訴外人張石獅之繼承人均同意日後分割移轉該部分土
    地與訴外人戊○○，並默示其基於所有權人地位處分該地，
    是以，訴外人戊○○持建築師卯○○填具之系爭土地使用權
    同意書予各公同共有人蓋印之際，原告等公同共有人基於上
    開共識，均無異議親自蓋章同意，詎原告俟因索取500 萬元
    遺產分配未遂，竟片面否認系爭土地使用權同意書之「辛○○」印文真正，實有違誠信等語置辯。並聲明：原告之訴駁
    回。
四、兩造不爭執之事實：
　(一)被告有於原告等人公同共有之系爭1008之2 號土地上建築甲○○建物。
  (二)系爭土地使用權同意書上土地所有權人姓名欄之「辛○○」
    簽名，係建築師卯○○所簽。
　(三)系爭土地權使用同意書上土地所有權姓名欄之「辛○○」印
 　 文，非原告之印鑑章。
五、本件兩造所爭執之處，應在於：系爭土地權使用同意書之「
    辛○○」印文是否係真正？茲論述如下：
　(一)按當事人主張有利於己之事實者，就其事實有舉證之責任；
  　又私文書應由舉證人證其真正，民事訴訟法第277 條本文、
    第357 條本文分別定有明文。經查，本件被告持系爭土地權
    使用同意書取得建築執照，而在系爭土地上興建甲○○建物
    ，其主張系爭土地權使用同意書之「辛○○」印文為真正，
    若其主張為實，被告在系爭土地上興建甲○○建物即屬合法
    ，該建物之建築及使用執照即不會遭主管機關撤銷，是系爭
    土地權使用同意書之「辛○○」印文為真正之事實，揆諸前
    揭民事訴訟法條文規定，自應由被告負舉證責任。
  (二)被告主張系爭土地權使用同意書之「辛○○」印文為真正之
    情，雖據提出78年6 月29日證明書、94年10月12日協議書、
    證人戊○○等人為證，然觀之78年6 月29日證明書、94年10
    月12日協議書所載內容，至多僅能證明訴外人張石獅之繼承
    人承認訴外人戊○○以3 萬元購買系爭土地其中之1 分面積
    土地，及其等繼承人嗣達成遺產分割協議一事，尚不足以推
    斷原告即有在系爭土地權使用同意書上蓋章之情為真，更何
    況參之被告並不否認卷附87年2 月13日同意書之住址欄所載
    「斗六市○○路307 巷9 號」之右側立書人欄係留予原告簽
    名蓋章，然原告並未簽名蓋章之情，則苟被告所陳訴外人張
    石獅之繼承人均同意日後分割移轉訴外人戊○○向被繼承人
    張石獅購買之土地與訴外人戊○○，並默示其基於所有權人
    地位處分該地，是以訴外人戊○○表示捐地建廟時，訴外人
    張石獅之繼承人均同意等情為真，原告焉未於87年2 月13日
    同意書上簽名蓋章同意訴外人戊○○所有系爭土地等之應有
    部分供原舊廟擴建基地使用，反卻一反常態而於91年6 月 3
    日在系爭土地權使用同意書上蓋章同意興建新廟（即甲○○
    ）之理？是被告尚難持該證明書、協議書為有利於己之證明
    。
  (三)再證人戊○○、乙○○雖到庭證稱原告有在系爭土地權使用
    同意書上蓋章之情，惟證人戊○○係提供系爭土地權使用同
    意書與被告興建甲○○建物之人，且擔任被告管理委員會95
    年第一屆監察委員一職，而與被告利害關係至鉅，證人戊○○為圖解免被告取得之建築執照、使用執照將被撤銷，及恐
    日後遭偽造文書刑責追訴；證人乙○○係證人戊○○配偶，
    其為圖解免證人戊○○日後恐遭偽造文書刑責追訴，故意虛
    偽不實證述之可能性，即無由排除，是其等證詞，先天即存
    有不可靠因素，無法儘信，何況證人戊○○、乙○○經本院
    隔離訊問有關取得系爭土地權使用同意書之相關情節，證人
    戊○○證稱：「伊提供系爭土地與被告興建寺廟，係與訴外
    人寅○○接洽，捐獻系爭土地後，即未曾經手興建事宜，一
    切事務概由廟方處理，伊在捐獻前有徵詢系爭土地之其他公
    同共有人同意，原告及訴外人庚○○、丙○○、己○○、壬○○、子○○○、丁○○均同意此事，伊與配偶乙○○係依
    兄弟姊妹之排名順序依序取得其等同意，約於90、91年某日
    下午時，伊與妻子乙○○先至訴外人庚○○家中說明建廟緣
    由及徵詢同意，訴外人庚○○與妻子均在場，訴外人庚○○
    有同意此事，然其有無蓋章，伊已忘記，同意書是建築師說
    要各個共有人同意才可辦理，伊當時有寫一份書面請其他共
    有人簽名、蓋章，但並不是系爭使用權同意書，之後，伊與
    妻子乙○○找二哥張淵備同意，因二哥張淵備死亡，而由其
    子丁○○處理，伊告知其有關二哥張淵備生前即同意蓋廟等
    情後，訴外人丁○○即同意此事，第三位是找張淵池，伊與
    太太約於晚上7 、8 點間至其家中徵詢同意，訴外人張淵池
    有同意此事，並蓋章，但並不是系爭土地權使用同意書，第
    四位是找訴外人己○○，因訴外人己○○在台北，故當時是
    先打電話予訴外人己○○，訴外人己○○同意此事，隔約 1
    個月後，伊與太太乙○○搭乘阿囉哈客運北上找其開立證明
    書，訴外人己○○有寫一紙證明書與伊，但並不是系爭土地
    權使用同意書，第五位是找訴外人壬○○，當時其子林明德
    也在場，訴外人壬○○有同意此事，伊是請每個人寫同意書
    ，但並不是系爭土地權使用同意書，第六、七位是找訴外人
    子○○○及原告，情況均同上，但其等所蓋章之同意書是否
    即係系爭土地權使用同意書，伊並不清楚，因伊本身不識字
    ，且書面是伊太太乙○○拿與其他共有人蓋章，故伊太太會
    比較清楚情況。」等語，核與證人乙○○證稱：「伊先生戊○○決定將所購買系爭土地之應有部分捐獻與被告蓋廟，相
    關蓋廟事宜係訴外人戊○○作主，設計師也是伊先生找的，
    因訴外人戊○○係一家之主，家中較大事由均由其作主，當
    建築師告知需得其他共有人同意時，伊遂陪同先生戊○○去
    找其他共有人同意蓋廟此事，有關徵得同意之次序為何，伊
    已忘記，只記得有拿同意書與其他共有人蓋章，該同意書是
    建築師寫好後，由伊先生拿與其他人所蓋，並不是伊拿與其
    他共有人蓋章，至是否係系爭土地權使用同意書，伊並沒有
    注意，因均是訴外人戊○○所發言，故其如何與訴外人庚○○說明，伊不清楚，時間也忘記了，當時庚○○太太也在場
    ，而找丙○○時間亦忘記了，只記得伊先生說要蓋廟作善事
    ，他們都有同意。蓋廟時，二哥張淵備已過逝，但在其生前
    即已徵得同意，伊等即打電話告知其子丁○○該情，訴外人
    丁○○同意此事，並委託伊刻印蓋章，伊等並無至訴外人丁○○之斗六家中，只有打電話而已，訴外人己○○亦係打電
    話徵詢意見，訴外人己○○也同意此事，並委託伊刻印蓋章
    ，伊等並無北上找訴外人己○○取得同意書。伊等找大姊壬○○時，其子林明德在場，訴外人壬○○有同意此事，並蓋
    章，然是否係系爭土地權使用同意書，因時隔久遠，且均是
    伊先生戊○○處理，故伊已忘記。」等語，可知證人戊○○
    、乙○○就有關何人持書面與其他共有人蓋章、該書面究否
    係系爭土地權使用同意書，與徵得訴外人己○○同意過程等
    情節相互杆格，雖被告再辯稱證人戊○○、乙○○因時隔久
    遠，且年紀老邁、識字不多，致證述非持系爭土地權使用同
    意書與他共有人蓋章，然該2 人確係持此同意書與他共有人
    蓋章等語，惟依證人戊○○、乙○○所稱因家運橫生變故，
    後得訴外人寅○○幫助，始將系爭土地捐獻與被告興建寺廟
    等語，可知證人戊○○、乙○○係因感念訴外人寅○○幫助
    ，而動心起念欲將系爭土地供興建寺廟之用，則證人戊○○
    、乙○○就系爭土地供興建寺廟使用之過程為何乙節當記憶
    深刻、知之甚詳，惟該2 人就此重要情節卻供證不一，顯非
    被告以時隔久遠等由所能搪塞，且更與證人庚○○證稱：「
    訴外人戊○○是伊四弟，因經營生意無空管理系爭土地，遂
    委由伊在其上種植柚樹，後四弟戊○○說要捐出蓋廟，伊認
    為是好事而同意，當時是四弟戊○○與弟媳乙○○至伊家中
    告知此事而已，伊並未在系爭土地權使用同意書上簽名、蓋
    章，只有口頭同意而已，也沒有拿印章給四弟戊○○使用，
    伊同意後，建廟之時即砍除柚樹。」等語矛盾，足認證人戊○○、乙○○證稱原告有於系爭土地權使用同意書上蓋章之
    情，要非真實，被告尚難持證人戊○○、乙○○之證詞為有
    利於己之主張。至證人戊○○、乙○○嗣於本院96年5 月16
    日審理時再證稱其等係持系爭土地權使用同意書與其他共有
    人蓋章，原告有在其上蓋章等語，惟此乃兩造於本院審理過
    程當中，就有關原告有無於系爭土地權使用同意書上蓋章一
    事攻防甚劇，證人戊○○、乙○○因知有利害關係後，嗣才
    改稱上情，自難採信。
  (四)被告雖再持證人卯○○證詞主張證人戊○○確持系爭土地權
    使用同意書與其他共有人簽名乙情為真，惟據證人卯○○到
    庭結證稱：「伊受被告委託辦理建築執照、使用執照之相關
    事宜，當初係訴外人盧政哲介紹辦理，伊係與訴外人盧政哲
    、寅○○接洽興建寺廟相關事宜，如土地所有權人與建物起
    造人不同時，需附土地使用權同意書才可辦理，本件因共有
    人較多，為免資料填載錯誤，伊先於系爭土地權使用同意書
    上填載資料後，再交由業主或土地所有權人辦理，該同意書
    究交由何人辦理，伊已忘記，或係交由訴外人盧政哲轉交，
    或交由訴外人戊○○辦理，因時隔已久，伊已不復記憶，只
    記得有跟拿取系爭土地權使用同意書之人指示於何處蓋章，
    之後伊即拿到已蓋完章之系爭土地權使用同意書，嗣並辦理
    建築執照，在興建過程，並無收到系爭土地之共有人反對之
    意見。」等語，可知證人卯○○究將系爭土地權使用同意書
    拿與何人辦理完備尚難確切證述即係訴外人戊○○，而稽之
    訴外人戊○○於本院告以要旨並提示系爭土地權使用同意書
    ，當庭詳閱系爭土地權使用同意書內容之際，乃以肯定確切
    而非猶豫模糊口吻表示非持系爭土地權使用同意書與其他共
    有人蓋章之情，則訴外人戊○○究持何書面與系爭土地之其
    他共有人蓋章，各該共有人有無於系爭土地權使用同意書蓋
    章即屬有疑，是被告亦難持證人卯○○上開證詞為有利於己
    之主張。
　(五)被告末持96年1 月16日證明書，證明系爭土地權使用同意書
  　上「壬○○」印文係其子林明德所蓋，主張系爭土地權使用
    同意書上之印文均係真正等語，然該證明書至多僅能證明訴
    外人林明德有於系爭土地權使用同意書上蓋印其母壬○○之
    印文，尚不足以證明該同意書係訴外人戊○○持往至其家中
    蓋印之情，且縱係訴外人戊○○持往蓋印，亦不足以推認原
    告即有在系爭土地權使用同意書蓋章之情為真，是該證明書
    亦不足為有利於被告之認定，此外，被告迄仍未就原告有於
    系爭土地權使用同意書上蓋印之有利於己之事實負舉證責任
    ，揆之上開說明，尚難認被告主張原告有於系爭土地權使用
    同意書上蓋印之情為真，則原告主張其未在系爭土地權使用
    同意書上蓋印乙情，尚足憑採。
六、從而，原告本於系爭土地公同共有人之地位，依民事訴訟法
    第247 條規定請求確認被告出具系爭土地使用權同意書之「
    辛○○」印文非真正，為有理由，應予准許。
七、本件事證已臻明確，兩造其餘攻擊、防禦方法及所舉證據，
    無礙勝負之判斷，爰不一一論列，附此敘明。
八、訴訟費用負擔之依據：依民事訴訟法第78條。
中　　華　　民　　國　　96　　年　　6 　　月　　30　　日
                  民事第二庭    法  官  陳秋如
以上正本係照原本作成
如對本判決上訴，須於判決送達後20日內向本院提出上訴狀（需
附繕本）
中　　華　　民　　國　　96　　年　　7 　　月　　 2　　日
                                書記官　王秀如
